臺灣高等法院高雄分院民事判決
110年度上易字第204號
上  訴  人  建台水泥股份有限公司

法定代理人  陳德信  
訴訟代理人  陳麗雯律師                      
被上訴人    財政部國有財產署南區分署
                      設高雄巿新興區中正三路25號18樓    法定代理人  黃莉莉    住同上
訴訟代理人  吳榮昌律師                      
複代理人    王聖凱律師                    
上列當事人間請求給付土地使用補償金事件，上訴人對於中華民
國110年5月14日臺灣高雄地方法院108年度訴字第1680號第一審
判決提起上訴，本院於111年3月9日言詞辯論終結，判決如下：
    主  文
上訴駁回。
第二審訴訟費用由上訴人負擔。
    事實及理由
壹、程序部分：本件上訴人法定代理人於訴訟中變更為陳德信，
    有高雄市政府函在卷可稽，其具狀聲明承受訴訟（見本院卷
    第99頁），核無不合，應予准許。
貳、實體部分：
一、被上訴人主張：坐落於高雄市左營區左東段21、21-6、21-2
    0、21-21、22-40地號及楠梓區高楠段545、545-1地號土地
    （下合稱系爭土地）均為中華民國所有，並由伊管理。系爭
    土地前經核定為礦業用地，上訴人於民國64年間取得主管機
    關經濟部核發之採礦執照後，向伊承租系爭土地經營開採石
    灰礦事業，嗣其採礦權及租期於86年7月10日屆滿終止。又
    上訴人於86年12月間提出「半屏山舊礦區善後處理水土保持
    修正計畫」進行土地整復，整復期間計畫及工程陸續修正及
    進行，嗣於107年5月4日提出最終定稿之「半屏山舊礦區善
    後處理水土保持修正計畫變更設計」，並據以進行系爭土地
    之整復，系爭土地均屬該善後處理之計畫範圍。然上訴人於
    完成整復前，已無占有之合法權源，故上訴人於系爭土地上
    進行水土保持之善後處理，屬無權占有。爰依民法第179 條
    規定，按系爭土地之申報地價以年息5 ％計算，請求上訴人
    應給付自107年5月21日至108年10月31日期間（下稱系爭期
    間）內無權占用系爭土地所受相當於租金之不當得利，即如
    原判決附表（下稱附表）一至七所示，共計新臺幣（下同）
    936,360 元（計算式：申報地價×占用面積×5%÷12＝月使用補
    償金，月使用補償金×占用期間月數＝所請求之使用補償金）
    等語。聲明：(一)上訴人應給付被上訴人936,360元，及自
    民事擴張訴之聲明暨陳報狀繕本送達翌日起至清償日止，按
    週年利率5%計算之利息。(二)願供擔保，請准宣告假執行。
二、上訴人則以：伊於64年至86年間雖向被上訴人承租系爭土地
    ，經營開採石灰礦事業，惟於租約期滿後，即未再繼續經營
    開採石灰礦事業，並依法於107年5月4日提出水土保持計畫
    最終定稿，經高雄市政府水利局（下稱水利局）核定並核准
    施工，據以進行系爭土地之整復，被上訴人亦無異議，伊嗣
    亦取得水土保持完工證明書，故伊占有系爭土地係有合法權
    源，且被上訴人亦未受有何損害。若認被上訴人主張有理由
    ，惟伊於系爭土地持續進行水土保持計畫，並已支出工程費
    用2,367,297元，被上訴人享有施工成果，獲有利益，而構
    成不當得利，茲以該金額主張全額抵銷等語置辯。
三、原審為被上訴人勝訴之判決。上訴人不服提起上訴，於本院
    聲明：(一)原判決廢棄。(二)被上訴人在第一審之訴及假執
    行之聲請均駁回。被上訴人則於本院聲明：上訴駁回。
四、兩造不爭執事項：
　㈠系爭土地均為中華民國所有，並由被上訴人擔任管理者。
　㈡系爭土地前經核定為礦業用地，上訴人於64年間取得主管機
    關經濟部核發之採礦執照後，向被上訴人承租系爭土地經營
    開採石灰礦事業，嗣其採礦權、租期於86年7月10日屆滿終
    止。　
五、兩造之爭點：
　㈠上訴人是否無權占有系爭土地？
　㈡被上訴人依民法第179條規定，請求上訴人給付無權占用系爭
    土地所受相當於租金之不當得利共計936,360元（計算式如
    附表一至七），是否有據？
　㈢上訴人是否得以不當得利債權2,367,297元主張抵銷？　　
六、本院之判斷，分述如下：
  ㈠上訴人是否無權占有系爭土地？
　⒈按租賃定有期限者，其租賃關係於期限屆滿時消滅，承租人
    於租賃關係終止後，應返還租賃物，民法第450條第1項及第
    455條定有明文；所謂返還租賃之土地，當係指依債務本旨
    ，向出租人移轉租賃土地之占有而言；當事人主張有利於己
    之事實者，就其事實有舉證之責任，民事訴訟法第277條前
    段定有明文。查，被上訴人主張：上訴人之採礦權及租約於
    86年7月10日因期滿而終止後，迄未返還系爭土地，屬無權
    占有系爭土地等語，上訴人爭執並非無權占有系爭土地，揆
    諸前揭說明，上訴人應就租約終止後，在系爭期間內占有系
    爭土地有合法權源負舉證之責。
　⒉被上訴人主張系爭土地均為中華民國所有，並由被上訴人擔
    任管理者，系爭土地前經核定為礦業用地，上訴人於64年間
    取得主管機關經濟部核發之採礦執照後，即向被上訴人承租
    系爭土地經營開採石灰礦事業，嗣其採礦權及租期於86年7
    月10日屆滿終止等情，業據提出系爭土地登記謄本、地籍圖
    謄本、採礦執照、租約及台灣省礦物局函文在卷為憑(見原
    審審訴卷第45至101頁、原審卷第69至103頁)，為上訴人所
    不爭執，自堪認定。
  ⒊其次，本件採礦權及租約既已於86年7月10日因期滿而終止，
    揆諸前揭說明，上訴人應負有返還系爭土地之義務，上訴人
    不爭執系爭期間內占有系爭土地之事實（見本院卷第93頁）
    ，然抗辯：依原水土保持計畫於完工（89年2月15日）後之
    完工檢查，因現況實地因素無法依原核定計畫施作，再依完
    工後之審查結論㈡及核定本件水土保持計畫（即107年5月4日
    定稿本），施工項目為管道施工、滯洪壩施工、管涵施工，
    伊於107年5月4日提出水土保持計畫最終定稿（下稱系爭計
    畫），並經水利局核定及准予開工，且已通知被上訴人已於
    107年12月24日取得水利局核發之水土保持施工許可證及開
    工核備函，為被上訴人所明知亦未有異議，嗣後完工後上訴
    人並取得完工證明書，故占有系爭土地是為完成前開水土保
    持工作，自非無權占有，亦無不當得利等語（見本院卷第92
    -93頁），固據提出東南水泥股份有限公司（下稱東南水泥
    公司）108年1月4日函、水利局107年5月21日高市水土保字
    第10733307300號函文核定上開水土保持修正計畫變更設計
    、水利局108年1月4日高市水土保字第10838445600號函附完
    工證明書附卷可稽（見原審審訴卷第45至57頁、原審卷第29
    至30頁、第223至225頁，本院卷第115至119頁、第193至201
    頁)。然查，按租賃物有生產力者，並應保持其生產狀態，
    返還出租人；民法第455 條後段定有明文，再依前揭兩造間
    之歷年租約第15條均約定: 「租約終止時，承租人應將土地
    回復原狀，交還出租機關…」等語以觀，足見上訴人於租約
    終止後本負有回復原狀之義務，而參酌所施作系爭計畫之性
    質，係屬將系爭土地歷經多年採礦後所造成之環境影響，進
    行保持處理與維護，藉以回復水土環境，應屬前揭租約所稱
    回復原狀義務之範圍，而此原屬上訴人於租約屆滿前本應履
    行完畢，而於租期屆滿時回復原狀返還予被上訴人，自無從
    將該此回復原狀之行為，逕認屬得延長占有期間繼續占用系
    爭土地之權源，縱使該水土保持計畫之施行需經相關主管機
    關核定授權後始得實施，然該等核定或授權性質，亦僅係屬
    針對該水土保持計畫內容之妥適性、適法性為審查授權，與
    上訴人是否得繼續占有使用系爭土地之權源無涉，上訴人執
    上開證據抗辯有合法占有權源，委無足採。
　⒋至於被上訴人固然曾經東南水泥公司通知系爭計畫業經水利
    局核發開工許可以及申請被上訴人核發土地使用同意書乙情
    （見108年1月4日函、本院卷第111頁），被上訴人對此雖無
    異議，然上訴人並未提出被上訴人出具之土地使用同意書以
    證，解釋上應認被上訴人僅就上訴人應依租約負有將系爭土
    地回復原狀之義務並無反對之意思表示，尚難以此逕認上訴
    人得於租期屆滿後以回復原狀為由，占有系爭土地有合法權
    源。
　㈡被上訴人依民法第179條規定，請求上訴人給付無權占用系爭
    土地所受相當於租金之不當得利共計936,360元（計算式如
    附表一至七），是否有據？
　⒈按無法律上之原因而受利益，致他人受損害者，應返還其利
    益，但依其利益之性質或其他情形不能返還者，應償還其價
    額，民法第179 條前段、第181 條後段亦有明文。　　
　⒉又按城市地方房屋之租金，以不超過土地及其建築物申報總
    價額年息10％為限；上開規定於租用基地建築房屋均準用之
    ，土地法第97條第1 項、第105 條分別定有明文；而土地法
    第97條規定之土地價額，係指法定地價而言，法定地價係指
    申報地價，亦為土地法施行法第25條、土地法第148 條所明
    定。惟此年息10％為限，乃指房屋租金之最高限額而言，非
    謂所有租賃房屋之租金必須照申報價額年息10％計算之，尚
    須斟酌基地之位置、工商繁榮程度、使用人利用基地之經濟
    價值、所受利益，彼等關係及社會感情等情事以為決定之（
    最高法院46年度台上字第855 號、68年度台上字第3071號判
    決意旨參照）。經查，系爭土地均位在高雄市左營區半屏山
    礦區，有經濟部採礦執照在卷可參（見原審卷第69至75頁）
     ，固與上開規定所稱「城市地方」、「租地建屋」未盡相
    符，然被上訴人主張依據系爭土地申報地價之年息5%作為相
    當於租金之不當得利計算標準，既未逾上開法定最高租額限
    制，且依系爭土地坐落位置、周邊環境、社會經濟等情事，
    核屬適當，而上訴人亦未爭執，則以上開標準作為本件計算
    相當於租金之不當得利，應屬妥適。而上訴人系爭期間內無
    權占有系爭土地，業經本院認定如前，則依被上訴人主張上
    訴人使用系爭土地之面積及上開無權占有系爭土地期間內之
    申報地價，分別如附表一至七所示，為上訴人所不爭執，並
    有系爭土地地價第二類登記謄本可參（見原審卷第45至57頁
    ) ，可堪認定，則以系爭土地申報地價之年息5%計算後，上
    訴人占用系爭各筆土地所受相當於租金之不當得利數額936,
    360元，即如附表一至七所示。
　㈢上訴人是否得以不當得利債權2,367,297元主張抵銷？
　　上訴人抗辯於系爭土地持續進行水土保持計畫，均係有利系
    爭土地之作為，被上訴人無權但事實上已享用此施工程果，
    此獲利應屬不當得利，故以工程費用支出2,367,297元主張
    抵銷云云，固據提出統一發票及款項統計表為據（見本院卷
    第121-123頁）。被上訴人則否認有何不當得利及上開金額
    為水土保持之工程費用。然按「水土保持義務人於山坡地或
    森林區內從事下列行為，應先擬具水土保持計畫，送請主管
    機關核定，如屬依法應進行環境影響評估者，並應檢附環境
    影響評估審查結果一併送核：…二、探礦、採礦、鑿井、採
    取土石或設置有關附屬設施。…前項水土保持計畫未經主管
    機關核定前，各目的事業主管機關不得逕行核發開發或利用
    之許可。」；水土保持計畫法第12條第1項第2款、第2項定
    有明文，再參照民法第455條後段規定以及兩造間歷年租約
    第15條均約定:「租約終止時，承租人應將土地回復原狀，
    交還出租機關…」，可知上訴人於租約終止時本負有回復系
    爭土地原狀之義務，再參酌上訴人所施作水土保持計畫（10
    7年5月21日經核定）之含施作管道、滯洪壩、管涵等項目之
    性質，本屬將系爭土地採礦後所造成之環境影響，進行保持
    處理與維護，藉以回復水土環境，應屬前揭租約所稱回復原
    狀義務之範圍，自難認被上訴人受有不當得利之可言。從而
    ，上訴人以不當得利債權2,367,297元主張抵銷云云，不足
    採信。　　　　　 
七、綜上所述，被上訴人依民法第179 條規定，請求上訴人給付
    936,360元 ，及自民事擴張訴之聲明暨陳報狀繕本送達翌日
    即110 年2月2 日起（見原審卷第265 頁送達回證）至清償
    日止，按年息5%計算之利息，為有理由，應予准許。從而，
    原審為上訴人敗訴之判決，並為假執行之宣告，核無不合。
    上訴人仍執陳詞，指摘原判決不當，求予廢棄改判，為無理
    由，應駁回其上訴。
八、本件事證已臻明確，兩造其餘之攻擊或防禦方法及所用之證
    據，經本院斟酌後，認為均不足以影響本判決之結果，爰不
    逐一論列，併此敘明。
九、據上論結，本件上訴為無理由，判決如主文。　　
中　　華　　民　　國　　111 　年　　3 　　月　　30　　日
                            民事第六庭
                                審判長法  官  魏式璧
                                      法  官  黃悅璇　　
                                      法  官  郭慧珊
 以上正本證明與原本無異。
 本件不得上訴。 
中　　華　　民　　國　　111 　年　　3 　　月　　30　　日
                                      書記官  李采芹